臺灣臺南地方法院刑事判決　　　　　　　100年度訴字第552號
公　訴　人　臺灣臺南地方法院檢察署檢察官
被　　　告　楊明謙
指定辯護人　本院公設辯護人　林宜靜
上列被告因偽造有價證券等案件，經檢察官提起公訴（100年度
偵字第5055號），本院判決如下：
    主  文
楊明謙意圖供行使之用，而偽造有價證券，處有期徒刑壹年捌月
。緩刑年。如附表編號一所示本票上偽造之共同發票人「穆怡
臻」部分及如附表編號二所示借款契約書上偽造「穆怡臻」名義
之署押均沒收。
    事  實
一、楊明謙與穆怡臻原係男女朋友關係，詎楊明謙因個人資金調
    度問題，需款孔急，為求順利取得款項周轉，明知其未得穆
    怡臻之同意或授權，竟仍基於意圖供行使之用而偽造有價證
    券、偽造私文書進而持以行使及意圖為自己不法所有之詐欺
    取財犯意，於民國99年5月20日某時，在臺南市永康區（原
    臺南縣永康市○○○路某店家外，先自為發票人而簽寫如附
    表編號1所示之本票1張，再冒用穆怡臻之名義，於上開本票
    之另一「發票人」欄位內偽造穆怡臻之署名及指印各1枚，
    以表示上開本票係由穆怡臻與楊明謙共同簽發，而偽造上開
    穆怡臻為共同發票人之本票1張；楊明謙旋即又冒用穆怡臻
    之名義，於附表編號2所示借款契約書上之2個「立契約（書
    ）人乙方」欄位內，偽造穆怡臻之署名及指印各2枚，並於
    上開借款契約書之「連帶保證人」欄位內簽寫自己之姓名及
    按捺指印，表示穆怡臻向他人借款，由其擔任連帶保證人之
    意，而偽造具有私文書性質、借款人為穆怡臻之借款契約書
    1張。楊明謙偽造完成上開本票及借款契約書後，旋於同日
    在上開地點附近持上開本票及借款契約書向友人李承龍借款
    而行使之，致使李承龍陷於錯誤，誤信楊明謙係代穆怡臻向
    伊借款並簽發上開本票作為擔保，而將新臺幣（下同）8萬
    元之款項交付與楊明謙，足生損害於穆怡臻、李承龍及票據
    交易往來流通之公信性。嗣因楊明謙未依約還款，經李承龍
    持上開本票向本院聲請准許強制執行，並經穆怡臻否認曾簽
    發上開本票而提出確認本票債權不存在之訴訟，李承龍始知
    受騙而提出告訴，乃為檢警查悉上情。
二、案經李承龍訴由臺灣臺南地方法院檢察署檢察官偵查起訴。
    理  由
一、關於證據能力之認定：
  (一)本件以下所引用具傳聞證據性質之供述證據，除證人穆怡臻
    於偵查中具結後向檢察官所為之陳述，業經具結且無顯不可
    信之情形存在，依刑事訴訟法第159條之1第2項規定，具備
    證據能力外；其餘之供述證據，因檢察官、被告楊明謙及其
    指定辯護人於本案言詞辯論終結前，均未爭執其證據能力，
    本院審酌前開證據之作成或取得之狀況，並無非法或不當取
    證之情事，且亦無顯不可信之情況，復經本院於審判期日就
    上開證據依法進行調查、辯論，依刑事訴訟法第159條之5規
    定，均具有證據能力。
  (二)又卷附如附表編號1所示之本票及如附表編號2所示之借款契
    約書各1張、本院99年度司票字第1258號裁定及99年度新簡
    字第332號民事判決各1份、和解書2張等書證，均非屬供述
    證據，尚無傳聞法則之適用，復均無違反法定程序取得之情
    形，依刑事訴訟法第158條之4規定之反面解釋，均應有證據
    能力，先予敘明。
二、上開犯罪事實，業據被告於警詢、偵查、本院準備程序及審
    理中均供承不諱，核與證人即告訴人李承龍、證人即被害人
    穆怡臻於警詢、偵查中之指述及該2人於本院99年度新簡字
    第332號民事事件中之陳述均大致相符（警卷第6至7頁、第
    10至11頁，偵查卷即臺灣臺南地方法院檢察署99年度他字第
    3854號卷第13至15頁、第23至24頁，本院卷第15頁反面至第
    16頁反面），復有如附表編號1所示之本票及如附表編號2所
    示之借款契約書各1張、本院99年度司票字第1258號裁定及
    99年度新簡字第332號民事判決各1份在卷可資參照（偵查卷
    第5頁、第16頁，本院卷第18頁正面至第19頁反面）。綜上
    證據，堪認被告上開任意性之自白，確與事實相符，堪以採
    信；是本件事證明確，被告上開犯行洵堪認定，應予依法論
    科。
三、按本票為票據法第1條所稱之票據，具有流通性質，可自由
    交換，而占有該票據即可行使票面之權利，自屬有價證券。
    又按行使偽造有價證券，以取得票面價值之對價，固不另論
    詐欺罪，但如以偽造之有價證券供作擔保或作為新債清償而
    借款，則其借款之行為，為行使有價證券以外之另一行為，
    即難置該行為所涉及之詐欺罪於不論（最高法院97年度臺上
    字第4805號、97年度臺上字第6637號判決意旨參照）。本件
    被告為取信告訴人李承龍，以偽造他人署押之方式偽造如附
    表編號1所示證人穆怡臻為共同發票人、性質屬有價證券之
    本票，及偽造如附表編號2所示證人穆怡臻為借款人、性質
    屬私文書之借款契約書後，同時持向告訴人李承龍借款，並
    以上開本票作為借款之擔保，非僅單純取得票面價值之對價
    ，是核被告上開所為，係犯刑法第201條第1項之偽造有價證
    券罪、同法第216條、第210條之行使偽造私文書罪及同法第
    339條第1項之詐欺取財罪。被告於附表編號1所示之本票、
    附表編號2所示之借款契約書上偽造如附表編號1、2所示「
    穆怡臻」名義之署押之行為，分別為其偽造有價證券及偽造
    私文書之部分行為；其偽造有價證券後持以行使，行使偽造
    有價證券之低度行為應為偽造有價證券之高度行為所吸收，
    又其偽造私文書後進而持以行使，偽造私文書之低度行為復
    應為行使偽造私文書之高度行為所吸收，均不另論罪。再按
    刑法上一行為而觸犯數罪名之想像競合犯存在之目的，在於
    避免對於同一不法要素予以過度評價，其所謂「同一行為」
    係指所實行者為完全或局部同一之行為而言；因此刑法修正
    刪除牽連犯之規定後，於修正前原認屬於方法目的或原因結
    果之不同犯罪，其間果有實行之行為完全或局部同一之情形
    ，應得依想像競合犯論擬（最高法院99年度臺上字第6167號
    、100年度臺上字第2476號判決意旨參照）。而被告上開偽
    造有價證券、行使偽造私文書行為之目的係向告訴人李承龍
    詐借款項，其所為上開犯行於刑法修正前原應論以方法、目
    的之牽連犯關係，惟現行刑法雖已廢除牽連犯規定，然被告
    係以同時交付而行使上開附表編號1所示本票及附表編號2所
    示借款契約書之方式，向告訴人李承龍詐得借款，其上開行
    為具有局部同一之情形，參酌前揭判決意旨，應得認其所犯
    偽造有價證券、行使偽造私文書及詐欺取財等3罪，係以一
    行為觸犯3個不同之罪名，為想像競合犯，依刑法第55條規
    定，應從一重之偽造有價證券罪處斷；公訴意旨雖未論及被
    告上開所為另涉有詐欺取財罪嫌，惟起訴書已敘明被告以上
    開交付本票作為擔保之方式，向告訴人李承龍取得借款之事
    實，且此部分與公訴意旨所敘明被告上開偽造有價證券及行
    使偽造私文書之犯行間，復具有上述想像競合犯之裁判上一
    罪關係，本院自應併予審理，附此敘明。另查偽造有價證券
    罪之法定最低度刑為3年以上之有期徒刑，其立法目的係藉
    此重罰警惕社會大眾切勿從事偽造有價證券之不法犯行，以
    維護市場秩序，保障交易信用，而本件被告因自身資金周轉
    問題，需款孔急，即冒用證人穆怡臻之名義在附表編號1所
    示本票上簽立證人穆怡臻之姓名及按捺指印，而偽造證人穆
    怡臻為共同發票人之本票1張，以為擔保借款之用，致罹重
    典，所為固屬不該，然被告係於經濟狀況欠佳之際，為求順
    利借得款項，一時思慮不周，始未徵得其當時之女友穆怡臻
    之同意即偽造上開本票而蹈法網，其本身復曾於附表編號1
    所示之本票上簽名為共同發票人，及於附表編號2所示之借
    款契約書上簽名自任連帶保證人，有前引本票及借款契約書
    附卷可資參佐（偵查卷第5頁），顯見其上開所為僅係為加
    強借款之信用，以求順利借得款項，其本身仍有承擔此等債
    務之意，尚無藉此偽造手段使證人穆怡臻平白背負此一債務
    而自身坐享該等借款之惡意，亦無使其偽造之有價證券廣為
    流通之惡性，又其偽造之本票張數僅1張，且只用於擔保債
    務，並於上開犯行遭發現後自始自白犯行，未逃避其應負之
    債務責任，是被告所為雖仍值非議，其惡性究非如濫行偽造
    票據擾亂金融交易秩序之犯行重大，對市場經濟秩序所造成
    之損害尚屬有限，是本院觀諸被告上開犯罪情狀，認尚屬情
    輕法重，在客觀上確足以引起一般人普遍之同情，堪可憫恕
    ，若予宣告上開法定最低度之刑，猶嫌過重，且難謂符合罪
    刑相當性及比例原則，爰依刑法第59條規定減輕其刑。茲審
    酌被告不思循正當管道向他人借款，僅為增加借款之信用以
    順利向告訴人李承龍取得款項，即違犯上開犯行，恐有致證
    人穆怡臻遭持票人追索票面金額之虞，亦使告訴人李承龍允
    為借款，同受有損害，其所為對社會金融秩序亦仍非無潛在
    之危害，殊屬不該，惟念被告前無刑事前案紀錄，有其臺灣
    高等法院被告前案紀錄表1件在卷可參，素行尚佳，犯後復
    自始坦承犯行，表現悔意，且已與告訴人李承龍、證人穆怡
    臻均達成和解，獲得告訴人李承龍、證人穆怡臻之原諒，有
    和解書及本院電話紀錄表各2張存卷可佐（本院卷第33至34
    頁），確有積極彌補其所造成損害之意，兼衡被告違犯上開
    犯行時亦同時擔任共同發票人及連帶保證人，嗣後債權人即
    告訴人李承龍追償債務時，被告仍須負全部給付之責任，犯
    案情節非重，尚未對經濟秩序造成明顯之實害，暨其學歷、
    職業、家庭狀況等一切情狀，量處如主文所示之刑，以示懲
    儆。復查被告前未曾因故意犯罪受有期徒刑以上刑之宣告，
    有前引臺灣高等法院被告前案紀錄表1份附卷可憑，其因一
    時失慮，致罹刑章，然犯罪後坦承犯行，表示悔悟，並業已
    與告訴人李承龍、證人穆怡臻均達成和解，經告訴人李承龍
    、證人穆怡臻均表示願原諒被告，對本案並無意見，同意法
    院給予被告緩刑之宣告等情，有前引和解書、本院電話紀錄
    表及審理筆錄存卷可查（本院卷第33至34頁、第38至39頁、
    第48頁），犯後態度良好，且被告現已有正當之職業，亦有
    其提出之在職證明書1張在卷可考（本院卷第35頁），是被
    告歷此偵、審之刑事程序，當知所警惕，信無再犯之虞，本
    院因認上開所宣告之刑，以暫不執行為適當，併諭知緩刑3
    年，以勵自新，並觀後效。
四、末按偽造之有價證券，不問屬於犯人與否，沒收之，刑法第
    205條固有明文。然在票據上簽名者，依票上所載文義負責
    ，2人以上共同簽名者，應連帶負責；又票據之偽造或票據
    上簽名之偽造，不影響於真正簽名之效力，從而2人以上共
    同在本票之發票人欄簽名者，應連帶負發票人責任，倘其中
    有部分屬於偽造，雖不影響於其餘真正簽名者之效力，但偽
    造之部分，仍應依上開規定，諭知沒收，至非屬偽造之發票
    人部分，則仍屬有效之票據，不在應依法沒收之列（最高法
    院84年臺上字第1550號判例及90年度臺上字第1733號、92年
    度臺上字第6134號、93年度臺上字第2811號、99年度臺上字
    第3251號判決意旨參照）。本件如附表編號1所示本票除證
    人穆怡臻為發票人外，另有被告亦同為發票人，參諸前揭判
    決意旨，上開本票對於真正之共同發票人即被告部分並非無
    效，不在應依法沒收之列，自不得就上開本票全部諭知沒收
    ，僅依刑法第205條規定就上開本票上偽造之共同發票人「
    穆怡臻」部分宣告沒收之；又如附表編號2所示借款契約書
    上偽造「穆怡臻」名義之署名及指印則均屬被告偽造之署押
    ，亦均應依刑法第219條規定宣告沒收之。再如附表編號1所
    示本票上偽造之共同發票人「穆怡臻」部分既經宣告沒收，
    其上如附表編號1所示偽造「穆怡臻」名義之署押即已為上
    開沒收之宣告所兼括，自無庸再依刑法第219條之規定諭知
    沒收；另如附表編號1所示之本票及如附表編號2所示之借款
    契約書，雖均係被告犯罪所得之物，然業經被告向告訴人李
    承龍提出行使而交付與告訴人李承龍，已非屬被告所有，自
    均無從宣告沒收之，均併此指明。
據上論斷，應依刑事訴訟法第299條第1項前段，刑法第201條第1
項、第216條、第210條、第339條第1項、第55條、第59條、第74
條第1項第1款、第205條、第219條，刑法施行法第1條之1第1項
、第2項前段，判決如主文。
本案經檢察官蘇榮照到庭執行職務
中    華    民    國   100    年    8     月    17    日
                  刑事第七庭  審判長  法  官   林逸梅
                                      法  官   莊政達
                                      法  官   蔡盈貞
以上正本證明與原本無異。
如不服本判決應於收受本判決後10日內向本院提出上訴書狀，並
應敘述具體理由。其未敘述上訴理由者，應於上訴期間屆滿後20
日內向本院補提理由書狀（均須按他造當事人之人數附繕本）「
切勿逕送上級法院」。
                                      書記官   陳玉芬
中    華    民    國   100    年    8     月    17    日
附錄論罪科刑法條：
中華民國刑法第201條
（有價證券之偽造變造與行使罪）
意圖供行使之用，而偽造、變造公債票、公司股票或其他有價證
券者，處3年以上10年以下有期徒刑，得併科3千元以下罰金。
行使偽造、變造之公債票、公司股票或其他有價證券，或意圖供
行使之用，而收集或交付於人者，處1年以上7年以下有期徒刑，
得併科3千元以下罰金。
中華民國刑法第216條
（行使偽造變造或登載不實之文書罪）
行使第210條至第215條之文書者，依偽造、變造文書或登載不實
事項或使登載不實事項之規定處斷。
中華民國刑法第210條
（偽造變造私文書罪）
偽造、變造私文書，足以生損害於公眾或他人者，處5年以下有
期徒刑。
中華民國刑法第339條
（普通詐欺罪）
意圖為自己或第三人不法之所有，以詐術使人將本人或第三人之
物交付者，處5年以下有期徒刑、拘役或科或併科1千元以下罰金
。
以前項方法得財產上不法之利益或使第三人得之者，亦同。
前二項之未遂犯罰之。
附表：
┌──┬─────────────┬───────┬──────────────┐
│編號│有價證券或文件之名稱      │欄位          │偽造之署押之名稱、種類、數量│
├──┼─────────────┼───────┼──────────────┤
│ 1  │票面金額新臺幣8萬元、發票 │「發票人」欄位│「穆怡臻」名義之署名及指印各│
│    │日期99年5月20日之本票1張（│              │1枚。                       │
│    │原本附於偵查卷第5頁）     │              │                            │
├──┼─────────────┼───────┼──────────────┤
│ 2  │借款契約書1張（原本附於偵 │「立契約（書）│「穆怡臻」名義之署名及指印各│
│    │查卷第5頁）               │人乙方」2個欄 │2枚。                       │
│    │                          │位            │                            │
└──┴─────────────┴───────┴──────────────┘